【裁判字號】    98,訴,1361
【裁判日期】    990212
【裁判案由】    給付貨款
【裁判全文】
臺灣臺北地方法院民事判決              98年度訴字第1361號
原      告  捷有限公司
法定代理人  乙○○
訴訟代理人  莊國明律師
複代理人    劉懷先律師
被      告  長億木材有限公司
法定代理人  丙○○
訴訟代理人  廖湖中律師
上列當事人間請求給付貨款事件，本院於民國99年1月29日言詞
辯論終結，判決如下：
    主  文
被告應給付原告新臺幣壹拾萬零壹佰伍拾元，及自民國九十八年
四月二十四日起至清償日止，按年息百分之五計算之利息。
原告其餘之訴駁回。
訴訟費用由被告負擔百分之十三，餘由原告負擔。
本判決第一項得假執行，但被告如以新臺幣壹拾萬零壹佰伍拾元
為原告預供擔保，得免為假執行。
原告其餘假執行之聲請駁回。
    事實及理由
一、原告起訴主張：被告長期向原告購買防火建材，雙方約定採
    月結方式付款，即被告向原告訂貨，由原告出貨予被告簽收
    後，再於隔月5日前寄發該月份帳單予被告，被告則於同月
    15 日至30日間付款，而被告於民國97年11月1日起至同年11
    月28日止，向原告購買中日矽酸鈣板、CAPE矽酸鈣板、金象
    頭纖維水泥板、南亞0.8FK（輕質）矽酸鈣板、南亞矽酸鈣
    板及岩棉等防火建材（下稱系爭產品），合計新臺幣（下同
    ）76萬3150元，原告業已依約交貨，詎被告竟未於隔月即97
    年12月給付上開價金，為此，爰依買賣之法律關係提起本件
    訴訟等語。並聲明：(一)被告應給付原告76萬3150元，及自起
    訴狀繕本送達之翌日起至清償日止，按年息5％計算之利息
    。(二)願供擔保請准宣告假執行。
二、被告則以：
  （一）被告長期向原告購買防火建材，雙方固約定採月結方式
        付款，但若大批採購，則須預付貨款，被告與原告公司
        業務員丁○○○○後，分別於97年10月1日、97年10月
        14 日、97年10月30日向原告訂購中日矽酸鈣版3600片
        （24 粒）、1800片（12粒）、1800片（12粒），共計
        7200片，並先後簽發付款人第一銀行吉成分行，發票日
        97年10月6日、票號XA0000000、面額44萬2800元，發票
        日97年10月18日、票號XA0000000、面額22萬1400元及
        發票日97年10月30日，票號AA0000000、面額22萬8600
        元之支票各乙紙（下稱系爭3紙支票）交付訴外人丁○
        ○○○以預付上開貨款連同前二次預付款共89萬2800
        元，均已兌現，若原告未收到被告97年10月1日、14日
        、30日之預付貨款89萬2800元，何以97年12月1日收到
        被告97年10月之月結款2萬9767元，並未提出質疑97年
        10月、11月載走大批貨品？縱訴外人丁○○○○代理原
        告預收貨款，原告亦應負表見代理之授權人責任，又被
        告於97年10月及11月分別運回系爭產品各2100片、5550
        片，合計7650片，扣除7200片預付貨款後，尚欠450片
        之貨款未付，依議定價格每片125元計算，僅欠貨款5萬
        6250元未付，再加上被告於97年11月零星採購之4萬165
        0元貨款，共計積欠原告貨款9萬7900元。
  （二）訴外人丁○○○○任原告負責人，且一向代表原告與被
        告接洽賣貨及收款（原以「蘇囿燁」名義，嗣改為丁○
        ○○○復為原告目前法定代理人乙○○之妻舅，賣貨、
        收款等皆係丁○○○○告接洽，原告法定代理人乙○○
        從未出面，原告於臺灣板橋地方法院（下稱板橋地院）
        98年度訴字第591號給付價金事件審理中自認丁○○○
        ○公司業務員，負責收款及銷售貨物之權限，其於97年
        12月離職，被告提出之簽收簿係丁○○○○的沒錯等情
        ，足證被告提出之簽收簿均在丁○○○○前代表原告簽
        收，原告均有收到被告支付之貨款，退步言之，原告與
        丁○○○○關係增加之限制未表現於外，非他人所能了
        解，原告亦應依民法第169條規定負表見代理之授權人
        責任，又被告向銀行調閱丁○○○○原告收受之部分貨
        款支票，若非原告處理運用，或交付他人，則原告早就
        向被告主張未收到貨款，或向被告表明不再讓丁○○○
        ○貨款支票，是被告與丁○○○○共謀配合卸責之詞，
        企圖將原告已預收之貨款，轉換為毫無資力之丁○○○
        ○人行為，以規避原告之責任，殊無可採。
  （三）退步言之，訴外人丁○○○○橋地院98年度訴字第591
        號給付價金事件審理中證稱：貨都是被告出，一樣去被
        告公司載貨等語，可證被告係與原告做生意，又依板橋
        地院98年度易字第927號刑事判決之記載，原告在該附
        表所列之金額較低，7家廠商合計46萬3854元，約僅向
        被告預收貨款之半數，顯見原告之策略形式上對丁○○
        ○○較少金額之侵占告訴，再與丁○○○○和解，丁○
        ○○○取獲得緩刑之宣告，由此可證原告透過丁○○○
        ○原告預收之貨款，企圖轉換為毫無資力又無建材貨品
        之丁○○○○行為，以規避原告之責任等語置辯。並聲
        明：(一)原告之訴及假執行之聲請均駁回。(二)如受不利之
        判決，願供擔保請准宣告免為假執行。
三、兩造不爭執之事項：
  （一）被告於97年10、11月間分別向原告購買中日矽酸鈣板等
        防火建材，依收款對帳單所載價金分別為30萬2767元、
        76萬3150元，原告業已交貨，並由被告簽收無訛。
  （二）原告公司業務員蘇祟永曾收受被告所簽發面額共計89萬
        2800元之系爭3紙支票，均已兌現。
四、本件之爭點為：
  （一）原告是否授權其業務員丁○○○○貨款89萬2800元？如
        否，原告是否須負表見代理之授權人責任？
  （二）被告尚欠原告97年11月份貨款之數額若干？
五、得心證之理由：
  （一）原告是否授權其業務員丁○○○○貨款89萬2800元？如
        否，原告是否須負表見代理之授權人責任？
      1.被告雖抗辯丁○○○○代理原告預收貨款云云，惟為原
        告所否認，且據證人丁○○○○證稱：我於95年以後代
        表原告公司賣防火板給被告公司，我是依照公司帳單向
        被告收款，之前都是月底結帳，沒有預付貨款的情形，
        後來有預付貨款大約4、5次，被告公司有我簽收的資料
        ，被證1、4、6付款簽收簿上面是我的簽名，公司沒有
        授權我預收款項，我沒有將預收的貨款繳回公司等語（
        見本院卷第151至153頁），足認原告並未授權丁○○○
        ○告預收貨款，丁○○○○權代理，則應再予探究者為
        原告是否須負表見代理之授權人責任。
      2.按「由自己行為表示以代理權授與他人或知他人表示為
        其代理人而不為反對之表示者，對於第三人應負授權人
        之責任。但第三人明知其無代理權或可得而知者，不在
        此限」，民法第169條定有明文。又所謂表見代理乃原
        無代理權，但表面上足令人信為有代理權，故法律規定
        使本人負一定之責任，倘確有授與代理權之事實，即非
        表見代理，自無該條之適用。申言之，表見代理原屬無
        權代理，只因本人有表見之事實，足使第三人信該他人
        有代理權之情形存在，為保護交易之安全起見，而使本
        人負授權人之責任，此與有本人授權行為之有權代理，
        迥不相同（最高法院87年度臺上字第2406號裁判參照）
        。
      3.被告抗辯：其分別於97年10月1日、97年10月14日、97
        年10月30日向原告訂購系爭產品共7200片，並以系爭3
        紙支票預付貨款合計89萬2800元等語，業據其提出付款
        簽收簿、支票及兌付資料等件為證（見本院卷第83至85
        、19 2至194頁），原告對於上開文書之真正固不爭執
        ，惟否認接受被告預訂貨物，及收受系爭3紙支票作為
        預付貨款之事實，而觀諸上開丁○○○○之付款簽收簿
        記載：「捷、訂購中日6X3X6（mm）24粒、票號XA000
        0000、到期日97年10月6日、金額442800、收款人丁○
        ○○○/1」、「捷、預定中日矽酸板150X123X12粒、票
        號XA00 00000、到期日97年10月18日、金額221400、收
        款人丁○○○○/14」、「捷、預定板子1櫃12粒共48粒
        、票號AA0000000、到期日97年10月3日、金額228600、
        收款人丁○○○○/30」之字樣，已載明被告分別於97年
        10月1日、10月14日、10月30日向原告預訂板材24粒、1
        2粒、12粒，共48粒（每粒150片，共7200片），並以面
        額各44萬2800元、22萬1400元、22萬8600元，合計89萬
        2800元之系爭3紙支票支付貨款，由原告業務員丁○○
        ○○，足徵丁○○○○以原告名義接受被告預訂系爭產
        品及收受預付貨款89萬2800元之事實。
      4.原告雖否認丁○○○○原告收受預付貨款之權限，惟查
        ，依證人即晶沛實業有限公司業務甲○○○○：我們公
        司與被告公司有板材的生意往來，2、3年前跑業務時認
        識丁○○○○時他是原告公司的負責人，發票是他的名
        字，我幾乎每個月到被告公司收錢的時候，都有看到丁
        ○○○○原告公司收款，知道原告公司有向被告公司預
        收貨款，丁○○○○表原告公司洽談業務及收款，原告
        法定代理人乙○○是丁○○○○夫等語（見本院卷第
        127、128頁）及證人丁○○○○：原告公司法定代理人
        乙○○是我姊夫，我於95年以後代表原告公司賣防火板
        給被告公司，我的職權是推銷公司產品及幫公司收款，
        除了我以外，沒有其他人代表原告公司與被告公司往來
        ，被告公司預付貨款是向原告公司買產品，與調貨沒有
        關係等語（見本院卷第151至153頁），可知兩造間歷年
        之交易往來，均係由證人丁○○○○原告出面接洽、收
        款，證人丁○○○○任原告公司負責人，且與該公司現
        任負責人乙○○為妻舅關係，參以證人丁○○○○橋地
        院98年度訴字第591號給付價金事件審理中證稱：價錢
        與數量公司都有在一定的範圍授權，長億木材有限公司
        （即被告）有預付貨款給我，我跟被告公司說這樣可以
        賣比較便宜一些，貨都是原告公司出等語（見本院卷第
        219頁），自足使被告相信丁○○○○收貨款之權限，
        又依卷附原告97年10月份收款對帳單及付款簽收簿之記
        載（見本院卷第195、196、199頁），被告於97年10月
        間訂貨金額合計30萬2767元，其中大批採購貨款共27萬
        2775元（中日矽酸鈣板2100片）、零星採購貨款共2萬
        9992元，並於同年12月1日支付10月帳款2萬9767元，該
        數額與10月份零星貨款2萬9992元雖非完全相符，惟僅
        些微差距，難認與常理有違，堪認被告所辯：大批採購
        部分係以預付貨款方式支付，單價較為便宜，零星採購
        部分採月結方式付款，單價與對帳單所載相同等語，並
        非子虛。
      5.承前所述，原告歷年來均由丁○○○○與被告洽談訂貨
        、收款事宜，丁○○○○擔任原告公司負責人，對外本
        得代表原告為必要之營業行為，而具有決定付款方式及
        議價之權限，嗣原告公司負責人於97年3月間變更為乙
        ○○，雖據原告於臺灣高等法院98年度上易字第912號
        給付價金事件審理中自承在卷（見本院卷第265頁背面
        ），惟丁○○○○○○為妻舅關係，且仍代表原告與被
        告接洽買賣業務，自足使被告相信丁○○○○款方式及
        價格仍具有相當之權限，佐以被告於97年10月1日、10
        月14日及10月30日預付3次貨款予丁○○○○購系爭產
        品7200片後，原告隨即於同年10月7、13、28日大批出
        貨共2100片，復於11月1、4、10、25、26、27 日大批
        出貨共5550片，且被告就10月份零星貨款部分，係另行
        以月結方式支付予丁○○○○如前述，原告亦不爭執已
        收取被告所支付10月份全部貨款之事實，是以，丁○○
        ○○既係以原告名義接受被告採預付貨款方式支付大批
        貨款，及採月結方式支付零星貨款，且原告對於被告支
        付97年10月份貨款之方式，並未為反對之意思表示，復
        依被告預訂之數量陸續出貨，自足使被告相信丁○○○
        ○權代理，則原告即應承擔其未為反對之風險，而負表
        見代理之授權人責任，縱使丁○○○○告約定之單價及
        付款方式與原告授權範圍不同，亦係丁○○○○責任之
        問題，與被告無涉，又丁○○○○貨款後有無交付原告
        將之入帳，核屬原告與丁○○○○法律關係，亦不影響
        被告已付款之效力。
  （二）被告尚欠原告97年11月份貨款之數額若干？
        按依債務本旨，向債權人或其他有受領權人為清償，經
        其受領者，債之關係消滅，民法第309條第1項定有明文
        。原告主張被告尚欠97年11月份貨款76萬3150元之事實
        ，固據提出收款對帳單為證（見本院卷第197、198頁）
        ，惟原告就丁○○○○貨款之行為，應負表見代理之授
        權人責任，已如前述，復佐諸原告於97年12月3日以傳
        真函向廠商表示「本公司員工丁○○○○外務期間，利
        用職務擅自預收貨款佔為己有，經客戶12月3日反應，
        公司察覺已予以革職並報警處理。...本公司處理方式
        為：一蘇某所擅自預收之貨款未交之貨品，本公司予以
        全數認列交完」，有傳真函在卷可稽（見本院卷第231
        頁），而被告於97年10月份預付3次貨款予丁○○○○
        批採購系爭產品7200片，原告於10、11月份實際出貨共
        7650片，被告已付清97年10月份貨款等情，亦有如前述
        ，則被告對原告就上開7200片部分之貨款債務即告消滅
        ，被告應僅尚欠原告450片貨款及97年11月份零星貨款
        未付，被告雖抗辯450片貨款之單價應以預訂當時約定
        每片125元計算云云，然丁○○○○告議定之單價較原
        訂價格為低，係以被告預付貨款大量採購為前提，被告
        於97年10月份所為3次預付貨款共89萬2800元，既僅用
        於預訂系爭產品7200片，則其就超逾之450片部分自仍
        應依原訂單價計算，而不得再主張以優惠之價格計算，
        被告前開抗辯為不可採，又依卷附97年11月收款對帳單
        之記載（見本院卷第197、198頁），系爭產品之原訂單
        價為130元，依此計算，450片貨款之數額為5萬8500元
        （計算式：450X130=58500元），加上該月零星貨款之
        數額4萬1650元，合計被告尚欠97年11月份之貨款為10
        萬150元（計算式：58500+41650=100150）。從而，原
        告請求被告給付97年11月份尚欠貨款10萬150元，即為
        有理由，逾此部分之請求，尚屬無據，不應准許。
六、綜上所述，原告與被告間歷年之交易模式，均係由丁○○○
    ○原告洽談訂貨、收款事宜，原告對於被告以部分預付及部
    分月結方式支付97年10月份貨款，並未為反對之意思表示，
    復依被告預訂之數量陸續出貨，足使被告相信丁○○○○權
    代理，則原告就丁○○○○貨款之行為，自應負表見代理之
    授權人責任，被告抗辯其尚欠450片貨款及97年11月份零星
    貨款未付，即為可採。從而，原告依買賣之法律關係，請求
    被告給付10萬150元，及自起訴狀繕本送達之翌日即98年4月
    24日（見本院卷第52頁送達證書）起至清償日止，按年息5
    ％計算之利息，為有理由，應予准許，逾此部分之請求，為
    無理由，應予駁回。
七、假執行之宣告：兩造陳明願供擔保，分別聲請宣告假執行或
    免為假執行，經核如主文第1項所示部分，所命給付之金額
    未逾50萬元，應由本院依民事訴訟法第389條第1項第5款依
    職權宣告假執行，並依被告之聲請，准被告預供如主文第4
    項所示擔保金額免為假執行，至原告敗訴部分，其假執行之
    聲請即失所附麗，應併予駁回。
八、本件事證已臻明確，兩造其餘攻擊或防禦方法，經本院審酌
    後，認均與本件之判決結果不生影響，茲不再一一論述，併
    予敘明。
九、據上論結，本件原告之訴為一部有理由、一部無理由，依民
    事訴訟法第79條、第389條第1項第5款，判決如主文。
中    華    民    國    99    年    2     月    12    日
                  民事第二庭    法  官  鍾素鳳
以上正本係照原本作成。
如對本判決上訴，須於判決送達後20日內向本院提出上訴狀。
中    華    民    國    99    年    2     月    12    日
                                書記官  林玗倩

司法院資訊處製作；財團法人民間司法改革基金會備份。
